【裁判字號】    96,上易,235
【裁判日期】    980527
【裁判案由】    排除侵害等
【裁判全文】
臺灣高等法院高雄分院民事判決         96年度上易字第235號
上  訴  人  屏東縣新園鄉公所
法定代理人  甲○○
訴訟代理人  吳春生律師
            鄭伊倫律師
被上訴人    壬○○
            丁○○
            戊○○
            辛○○
            己○○
            丙○○○
                        號
            庚○○
上列七人共同
訴訟代理人  邱芬凌律師
上列當事人間請求排除侵害等事件，上訴人對於民國96年8 月24
日臺灣屏東地方法院95年度訴字第567 號第一審判決提起上訴，
本院於98年5 月13日言詞辯論終結，判決如下：
    主  文
原判決關於：(一)命上訴人給付坐落屏東縣新園鄉○○段90地號土
地之不當得利，就超過如附表一之「上訴人應給付被上訴人每月
不當得利之金額」欄所示金額，及「上訴人應給付被上訴人5 年
不當得利之總金額」欄所示金額暨自民國九十六年七月二十五日
起至清償日止按年息百分之五計算之利息部分；(二)命上訴人給付
坐落屏東縣新園鄉○○段80地號土地之不當得利，就超過如附表
二編號1.至3.「上訴人應給付被上訴人每月不當得利之金額」欄
所示金額，及「上訴人應給付被上訴人5 年不當得利之總金額」
欄編號1.至4.所示金額暨自民國九十六年七月二十五日起至清償
日止按年息百分之五計算之利息部分；(三)命上訴人給付坐落屏東
縣新園鄉○○段81地號土地之不當得利，就超過如附表三之「上
訴人應給付被上訴人每月不當得利之金額」欄所示金額，及「上
訴人應給付被上訴人5 年不當得利之總金額」欄所示金額暨自民
國九十六年七月二十五日起至清償日止按年息百分之五計算之利
息部分；(四)上開部分假執行之宣告，暨訴訟費用（確定部分除外
）之裁判均廢棄。
前開廢棄部分，被上訴人在第一審之訴及其假執行之聲請均駁回
。
其餘上訴駁回。
第一（確定部分除外）、二審訴訟費用由上訴人負擔十分之九，
餘由被上訴人丁○○、戊○○、辛○○、己○○、庚○○負擔。
    事實及理由
一、本件被上訴人起訴主張：坐落屏東縣新園鄉○○段90地號土
    地（下稱系爭共和段90地號土地）為被上訴人丁○○、辛○
    ○、庚○○、戊○○、己○○、丙○○○所共有，應有部分
    分別為6/60、6/60、6/60、6/60、6/60、1/2 ；坐落屏東縣
    新園鄉○○段80地號土地（下稱系爭鹽新段80地號土地）為
    被上訴人壬○○、丁○○、庚○○、辛○○、己○○所共有
    ，應有部分分別為1/2 、6/60、1/5 、6/60、6/60；坐落屏
    東縣新園鄉○○段81地號土地（下稱系爭鹽新段81地號土地
    ）則為被上訴人丁○○、庚○○、丙○○○所共有，應有部
    分分別為1/8 、3/8 、1/2 。上訴人未經被上訴人之同意，
    即在系爭共和段90地號土地上如附圖一所示編號１部分面積
    3.08平方公尺設置水溝、編號２部分面積25.13 平方公尺鋪
    設柏油路（即屏東縣新園鄉○○村○○路236 巷，下稱永和
    路236 巷）；在系爭鹽新段80地號土地上如附圖二所示編號
    １部分面積102.22平方公尺鋪設柏油路及埋設地下排水道（
    下稱下水道）；在系爭鹽新段81地號土地上如附圖二所示編
    號２部分面積62.58 平方公尺鋪設柏油路及埋設下水道（系
    爭鹽新段80地號及81地號土地之柏油路即屏東縣新園鄉○○
    村○○路190 巷，下稱永和路190 巷），致被上訴人權益受
    損，經兩造於91年12月12日及93年11月4 日協調後，上訴人
    允諾拆除上開土地之地上物，回復原狀，嗣上訴人拒絕履行
    ，爰依民法第767 條之規定、91年12月12日及93年11月4日
    之協議，請求上訴人拆除上開水溝、水溝蓋、柏油路及下水
    道後，將土地返還予被上訴人。又上訴人占用上開土地係無
    法律上之原因而受有利益，致被上訴人受有相當於租金之損
    害，故依不當得利之法律關係，請求上訴人按土地申報總地
    價額年息10% 為計算標準，給付被上訴人自起訴狀繕本送達
    日起回溯5 年（即90年10月28日起至95年10月27日止）之損
    害，並自95年10月28日起至回復原狀之日止按月給付損害金
    等語。並聲明求為判決：(一)上訴人應將系爭共和段90地號土
    地如附圖一所示編號１部分面積3.08平方公尺土地上水溝及
    編號２面積25.13 平方公尺柏油路等地上物除去後，將土地
    回復原狀返還予被上訴人丁○○、辛○○、庚○○、戊○○
    、己○○、丙○○○，並應給付被上訴人丁○○、辛○○、
    庚○○、戊○○、己○○、丙○○○新台幣（下同）16,920
    元，及自96年7 月25起至清償日止按週年利率5%計算之利息
    ，暨自95年10月28日起至回復原狀之日止按月給付282 元。
    (二)上訴人應將鹽新段80地號如附圖二所示編號１部分，面積
    102.22平方公尺之柏油路及下水道等除去後，將土地回復原
    狀返還予被上訴人壬○○、丁○○、辛○○、庚○○，己○
    ○，並應給付被上訴人壬○○、丁○○、辛○○、庚○○，
    己○○61,332元，及自96年7 月25日起至清償日止按週年利
    率5%計算之利息，暨自95年10月28起至回復原狀之日止按月
    給付1,022 元。(三)上訴人應將鹽新段81地號如附圖二所示編
    號２部分，面積62.58 平方公尺之柏油路及下水道等除去後
    ，將土地回復原狀返還予被上訴人丁○○、庚○○、丙○○
    ○，並應給付被上訴人丁○○、庚○○、丙○○○37,548元
    ，及自96年7 月25日起至清償日止按週年利率5%計算之利息
    ，暨自95年10月28日起至回復原狀之日止按月給付983 元。
    (四)被上訴人願供擔保，請求宣告假執行。
二、上訴人則以：系爭共和段90地號土地原為訴外人蔡潭與他人
    共有，上訴人於83年間進行永和路236 巷柏油路舖設工程時
    ，另使用共和段89地號、91地號、98地號及99地號等4 筆土
    地。又系爭鹽新段80地號及81地號土地原為蔡潭與他人共有
    ，上訴人於87年間施作下水道工程前，前屏東縣新園鄉鄉長
    乙○○（自79年至83年間擔任鄉長）曾口頭上徵得土地所有
    人同意後，才進行施工。上開2 件工程之施工期間，所有土
    地所有權人未曾提出書面異議或出面阻止施工，直到90年間
    ，系爭共和段90地號土地、系爭鹽新段80地號及81地號土地
    之原共有人之一蔡潭死亡後，被上訴人始要求上訴人拆除下
    水道、水溝及柏油路，並返還土地。上訴人考量上開土地附
    近住戶家庭污、雨水之排放及出入交通安全與維護社區環境
    衛生之必要，曾與被上訴人多次協調，並承諾俟上訴人財源
    寬裕時，再逐年編列預算予之徵收補償等語置辯。並答辯聲
    明求為判決：被上訴人之訴駁回。
三、原審判決命(一)上訴人應將系爭共和段90地號土地如附圖一所
    示編號１部分面積3.08平方公尺土地上水溝及編號２面積25
    .13 平方公尺柏油路等地上物除去後，將土地回復原狀（被
    上訴人於本院表示所謂「回復原狀」，祇要上訴人將柏油路
    、水溝等拆除，將土地返還即可，不需要再請求回復原狀，
    見本院卷一第100 頁、卷二第112 頁）返還予被上訴人丁○
    ○、辛○○、庚○○、戊○○、己○○、丙○○○，並應給
    付被上訴人丁○○、辛○○、庚○○、戊○○、己○○、丙
    ○○○11,848元，及自96年7 月25起至清償日止按週年利率
    5%計算之利息，暨自95年10月28日起至回復原狀之日止按月
    給付197 元。(二)上訴人應將鹽新段80地號如附圖二所示編號
    １部分，面積102.22平方公尺之柏油路及下水道等除去後，
    將土地回復原狀（被上訴人於本院表示所謂「回復原狀」，
    祇要上訴人將柏油路、下水道等拆除，將土地返還即可，不
    需要再請求回復原狀，見本院卷一第100 頁、卷二第112 頁
    ）返還予被上訴人壬○○、丁○○、辛○○、庚○○，己○
    ○，並應給付被上訴人丁○○、辛○○、庚○○，己○○21
    ,466 元 ，及自96年7 月25日起至清償日止按週年利率5%計
    算之利息，暨自95年10月28起至回復原狀之日止按月給付35
    8 元。(三)上訴人應將鹽新段81地號如附圖二所示編號２部分
    ，面積62.58 平方公尺之柏油路及下水道等除去後，將土地
    回復原狀（被上訴人於本院表示所謂「回復原狀」，祇要上
    訴人將柏油路、下水道拆除，將土地返還即可，不需要再請
    求回復原狀，見本院卷一第100 頁、卷二第112 頁）返還予
    被上訴人丁○○、庚○○、丙○○○，並應給付被上訴人丁
    ○○、庚○○13,142元，及自96年7 月25日起至清償日止按
    週年利率5%計算之利息，暨自95年10月28日起至回復原狀之
    日止按月給付219 元。並駁回被上訴人其餘之請求。上訴人
    就敗訴部分不服，提起上訴，上訴聲明求為判決：(一)原判決
    不利於上訴人部分及其訴訟費用之裁判均廢棄。(二)上開廢棄
    部分，被上訴人在第一審之訴及假執行之聲請均駁回。(三)如
    受不利之判決，願供擔保請求宣告免為假執行。被上訴人則
    答辯聲明求為判決：駁回上訴。（被上訴人就敗訴部分，未
    聲明不服而告確定）。
四、兩造不爭執事項如下:
  (一)系爭共和段90地號土地為被上訴人丁○○、辛○○、庚○○
    、戊○○、己○○、丙○○○所共有，應有部分分別為6/60
    、6/60、6/60、6/60、6/60、1/2 。
  (二)系爭鹽和段80地號土地為被上訴人壬○○、丁○○、庚○○
    、辛○○、己○○所共有，應有部分分別為1/2 、6/60、1/
    5 、6/60、6/60。其中被上訴人庚○○原分別於77年11月、
    89年1 月間取得系爭鹽和段80地號土地應有部分1/12、1/60
    ，嗣於94年6 月23日再取得應有部分6/60，合計應有部分為
    1/5 。
  (三)系爭鹽和段81地號為被上訴人丁○○、庚○○、丙○○○所
    共有，應有部分分別為1/8 、3/8 、1/2 。
  (四)上訴人於87年間，在系爭鹽新段80地號及81地號土地上施作
    下水道埋設工程時，系爭鹽新段80地號土地為訴外人蔡潭（
    於90年9 月26日死亡）、蔡蘇春來（於89年1 月14日死亡）
    、被上訴人辛○○、庚○○、戊○○、丁○○所共有；系爭
    新鹽段81地號土地則為訴外人蔡潭、被上訴人庚○○、丁○
    ○所共有，並有土地異動索引（見原審卷第161 頁至168 頁
    ）在卷可證。
  (五)上訴人在系爭共和段90地號土地上如附圖一所示編號１部分
    面積3.08平方公尺設置水溝、編號２部分面積25.13 平方公
    尺鋪設柏油路；在系爭鹽新段80地號土地上如附圖二所示編
    號１部分面積102.22平方公尺鋪設柏油路及埋設下水道；在
    系爭鹽新段81地號土地上如附圖二所示編號２部分面積62.5
    8 平方公尺鋪設柏油路及埋設下水道。
  (六)永和路190 巷下水道與永和路下水道（即本院卷(二)第80頁圖
    所示A 、B 段下水道）有互通；又永和路236 巷下水道與永
    和路下水道有互通；永和路、永和路190 巷及永和路236 巷
    均設有側溝；另屏東縣新園鄉○○村○○路未設置下水道，
    但有設置側溝，側溝兼具排放雨水與民生用水功能，光復路
    之側溝與永和路、永和路190 巷及永和路236 巷之側溝互通
    ，並有改善工程圖在卷可證（見本院卷(二)第120 頁）。
五、兩造爭執事項如下: (一)上訴人在系爭共和段90地號土地上設
    置水溝、溝蓋及鋪設柏油路，是否有經過共有人全體同意?
    被上訴人丁○○、辛○○、庚○○、戊○○、己○○、丙○
    ○○得否請求上訴人將上開水溝、溝蓋及柏油路除去？(二)上
    訴人在系爭鹽新段80地號及81地號土地埋設下水道、裝設水
    溝蓋及鋪設柏油路，是否有經過共有人全體同意? 被上訴人
    蔡豔星、丁○○、辛○○、庚○○、己○○得否請求上訴人
    將上開鹽新段80地號土地上之下水道、水溝蓋及柏油路除去
    ? 被上訴人丁○○、庚○○、丙○○○得否請求上訴人將上
    開鹽新段81地號土地上之下水道、水溝蓋及柏油路除去? (三)
    上訴人可否依91年12月12日及93年11月4 日到場之土地所有
    權人與上訴人間之協議，請求上訴人將系爭共和段90地號土
    地、系爭鹽新段80地號及81地號土地回復原狀？(四)被上訴人
    能否向上訴人請求給付不當得利? 如可請求，其得請求之金
    額為何？茲就此爭執點分述如下:
（一）按民事訴訟法第447 條規定: 「當事人不得提出新攻擊或
      防禦方法。但有下列情形之一者，不在此限：一、因第一
      審法院違背法令致未能提出者。二、事實發生於第一審法
      院言詞辯論終結後者。三、對於在第一審已提出之攻擊或
      防禦方法為補充者。四、事實於法院已顯著或為其職務上
      所已知或應依職權調查證據者。五、其他非可歸責於當事
      人之事由，致未能於第一審提出者。六、如不許其提出顯
      失公平者。」、「前項但書各款事由，當事人應釋明之。
      」、「違反前二項之規定者，第二審法院應駁回之。」。
      本件上訴人於本院請求增加「本件系爭共和段90地號土地
      、系爭鹽新段80地號及81地號土地有無公用地役權」為爭
      執點，為被上訴人所反對。查，上訴人於原審並未主張系
      爭共和段90地號土地、系爭鹽新段80地號及81地號土地有
      公用地役權，其上訴後，亦未釋明其上開主張符合民事訴
      訟法第447條第1項但書何款之規定，故其上訴後始提出本
      件系爭共和段90地號土地、系爭鹽新段80地號及81地號土
      地有公用地役權之新攻擊防禦方法，於法不合，應予駁回
      。
（二）上訴人在系爭共和段90地號土地上設置水溝、溝蓋及鋪設
      柏油路，是否有經過共有人全體同意? 被上訴人丁○○、
      辛○○、庚○○、戊○○、己○○、丙○○○得否請求上
      訴人將上開水溝、溝蓋及柏油路除去？
    1.查，上訴人在系爭共和段90地號土地上如附圖一所示編號
      １部分面積3.08平方公尺設置水溝、編號２部分面積25.1
      3 平方公尺鋪設柏油路等情，為兩造所不爭執，並經原審
      會同屏東縣東港地政事務所勘測現場屬實，製有如附圖一
      之複丈成果圖在卷可稽，自堪認屬實。又證人即於79年至
      83年間擔任屏東縣新園鄉鄉長之乙○○於原審及本院證稱
      : 永和路236 巷係私設道路，西邊可通永和路，伊沒有與
      系爭共和段90地號土地之所有權人洽談在上開土地設置水
      溝及鋪設柏油路之事，故蔡潭及被上訴人己○○並沒有同
      意在系爭共和段90地號土地上設置水溝、溝蓋及鋪設柏油
      路等情（見原審卷第59頁、本院卷二第30頁），此外，上
      訴人未能舉證證明其在系爭共和段90地號土地上設置排水
      溝、溝蓋及鋪設柏油路，有經過共有人全體同意，故上訴
      人主張於83年間，在系爭共和段90地號土地進行設置水溝
      、溝蓋及舖設柏油路工程時，當時證人乙○○曾口頭上徵
      得土地所有權人同意後，才進行施工云云，不足採信。
    2.次查，系爭共和段90地號土地位於永和路236 巷東邊之巷
      底，位於永和路236 巷之住戶可從西邊通往永和路等情，
      業據本院勘驗現場屬實，並有勘驗筆錄在卷可稽（見本院
      卷二第45至48頁），足見將系爭共和段90地號土地之柏油
      路除去後，尚不致影響位於永和路236 巷住戶之出入。又
      上訴人在系爭共和段90地號土地上所設置之水溝，均覆蓋
      泥土，並無排水功能，且僅做到永和路28號房屋前等情，
      業經原審勘驗現場實屬，並有勘驗筆錄在卷可證（見原審
      卷第105 、106 頁），足見上開水溝僅徒具水溝外觀而無
      排水功能，另永和路236 巷下水道與永和路下水道有互通
      ，且永和路236 巷設有側溝，此側溝與光復路、永和路及
      永和路190 巷之側溝互通，側溝兼具排放雨水與民生用水
      功能等情，為兩造所不爭執，並有上訴人所製作之圖示在
      卷可稽（見本院卷二第120 頁），故將系爭共和段90地號
      土地上之水溝、溝蓋及柏油路除去，不會妨害永和路236
      巷住戶污、雨水之排放，故上訴人主張為考量永和路236
      巷住戶家庭污、雨水之排放及出入交通安全與維護社區環
      境衛生等，不能將系爭共和段90地號土地上之水溝、溝蓋
      及柏油路除去云云，不足採信。
    3.綜上，上訴人在系爭共和段90地號土地上如附圖一所示編
      號１部分面積3.08平方公尺設置水溝、編號２部分面積25
      .13 平方公尺鋪設柏油路，既未得到該土地共有人全體之
      同意，則被上訴人丁○○、辛○○、庚○○、戊○○、己
      ○○、丙○○○請求上訴人將上開水溝、溝蓋及柏油路除
      去後，返還土地，應屬有據。
（三）上訴人在系爭鹽新段80地號及81地號土地埋設下水道、裝
      設水溝蓋及鋪設柏油路，是否有經過共有人全體同意? 被
      上訴人蔡豔星、丁○○、辛○○、庚○○、己○○得否請
      求上訴人將上開鹽新段80地號土地上之下水道、水溝蓋及
      柏油路除去? 被上訴人丁○○、庚○○、丙○○○得否請
      求上訴人將上開鹽新段81地號土地上之下水道、水溝蓋及
      柏油路除去?
    1.按共有物之處分、變更、及設定負擔，應得共有人全體之
      同意，民法第819 條第2 項定有明文。
    2.查，上訴人在系爭鹽新段80地號土地上如附圖二所示編號
      １部分面積102.22平方公尺鋪設柏油路及埋設下水道；在
      系爭鹽新段81地號土地上如附圖二所示編號２部分面積62
      .58 平方公尺鋪設柏油路及埋設下水道等情，為兩造所不
      爭執，並經原審會同屏東縣東港地政事務所勘測現場屬實
      ，製有如附圖二之複丈成果圖在卷可稽，自堪認屬實。
    3.次查，證人乙○○於本院證稱: 當初要在系爭鹽新段80號
      地號及81地號土地上設置「下水道」時，有獲得土地所有
      人蔡潭及被上訴人己○○同意，因當時目標係在下水道，
      但「柏油路」部分，伊沒有過問，不清楚等語，足見上訴
      人在系爭鹽新段80地號土地上如附圖二所示編號１部分面
      積102.22平方公尺鋪設柏油路，及在系爭鹽新段81地號土
      地上如附圖二所示編號２部分面積62.58 平方公尺鋪設柏
      油路，並未經上開2 筆土地之所有權人同意，此外，上訴
      人未能舉證證明其在系爭鹽新段80地號及81地號土地上鋪
      設柏油路，有經過系爭鹽新段80地號及81地號土地共有人
      全體之同意，故上訴人主張其於87年間，在系爭鹽新段80
      地號及81地號土地上進行鋪設柏油路工程時，當時證人乙
      ○○曾口頭上徵得上開2 筆土地所有人同意後，才進行施
      工云云，不足採信。
    4.又依上開證人乙○○之證述，可知當初要在系爭鹽新段80
      號地號及81地號土地上埋設「下水道」時，有獲得上開2
      筆土地共有人之一蔡潭及被上訴人己○○之同意。惟查，
      上訴人於87年間，在系爭鹽新段80地號及81地號土地上施
      作下水道埋設工程時，系爭鹽新段80地號土地為訴外人蔡
      潭、蔡蘇春來、被上訴人辛○○、庚○○、戊○○、丁○
      ○所共有，系爭新鹽段81地號土地則為訴外人蔡潭、被上
      訴人庚○○、丁○○所共有，而蔡蘇春來、蔡潭已分別於
      89年1 月14日、90年9 月26日死亡等情，為兩造所不爭執
      ，並有土地異動索引（見原審卷第161 頁至168 頁）在卷
      可證，堪認屬實，足見於上訴人施作下水道工程時，系爭
      鹽新段80地號及81地號土地均係由蔡潭與他人所共有，而
      被上訴人己○○當時尚非共有人，依首揭民法第819 條第
      2 項之規定，上訴人在系爭鹽新段80地號及81地號土地施
      作下水道、設置水溝蓋，應得全體共有人之同意始可，非
      蔡潭1 人同意即可，又被上訴人己○○當時尚非上開2 筆
      土地之共有人，亦無權同意，足見上訴人在系爭鹽新段80
      地號及81地號土地施作下水道、設置水溝蓋，並未得全體
      共有人之同意，此外，上訴人未能舉證證明其在系爭鹽新
      段80地號及81地號土地施作下水道、設置水溝蓋，有經過
      共有人全體同意，故上訴人主張其於87年間，在系爭鹽新
      段80地號及81地號土地施作下水道工程、設置水溝蓋時，
      當時證人乙○○曾口頭上徵得土地所有人同意後，才進行
      施工云云，不足採信。
    5.又查，系爭鹽新段80地號及81地號土地位於永和路190 巷
      巷口，位於永和路190 巷之住戶可從東邊通往鹽港路等情
      ，業據本院勘驗現場屬實，並有勘驗筆錄在卷可稽（見本
      院卷二第45至48頁），而永和路190 巷下水道與永和路下
      水道有互通，且永和路190 巷設有側溝，此側溝與光復路
      、永和路及永和路236 巷之側溝互通，側溝兼具排放雨水
      與民生用水功能等情，為兩造所不爭執，並有上訴人所製
      作之圖示在卷可稽（見本院卷二第120 頁），故將系爭鹽
      新段80地號及81地號土地上之柏油路、水溝蓋及下水道除
      去，不會妨害其他住戶對外之通行，及污、雨水之排放。
      又如將系爭鹽新段80地號及81地號土地上之柏油路、水溝
      蓋及下水道除去後，消防車無法從永和路190 巷之東邊進
      入之問題，應由上訴人自行解決，被上訴人並無為解決上
      開消防車進入之問題，而有無償提供系爭鹽新段80地號及
      81地號土地供上訴人使用之義務，故上訴人主張為考量永
      和路190 巷住戶家庭污、雨水之排放、出入交通安全、維
      護社區環境衛生及消防車進出等，不能將系爭鹽新段80地
      號及81地號土地上之下水道、水溝蓋及柏油路除去云云，
      不足採信。
    6.綜上，上訴人在系爭鹽新段80地號土地上如附圖二所示編
      號１部分面積102.22平方公尺鋪設柏油路及埋設下水道；
      在系爭鹽新段81地號土地上如附圖二所示編號２部分面積
      62.58 平方公尺鋪設柏油路及埋設下水道，既未得到上開
      2 筆土地共有人全體之同意，則被上訴人蔡豔星、丁○○
      、辛○○、庚○○、己○○請求上訴人將上開鹽新段80地
      號土地上之下水道、水溝蓋及柏油路除去後，返還土地；
      被上訴人丁○○、庚○○、丙○○○請求上訴人將上開鹽
      新段81地號土地上之下水道、水溝蓋及柏油路除去後，返
      還土地，均屬有據。
（四）上訴人可否依91年12月12日及93年11月4 日到場之土地所
      有權人與上訴人間之協議，請求上訴人將系爭共和段90地
      號土地、系爭鹽新段80地號及81地號土地回復原狀？
      查，依91年12月12日之「道路土地辦理徵收案協商會議紀
      錄」之記載，僅被上訴人己○○、蔡豔星、丙○○○等3
      人參加，且會議結論係記載: 土地所有權人要求上訴人編
      列預算辦理補償，如無法補償，應立即回復原狀等語；依
      93年11月4 日之「座談會議紀錄」之記載，僅被上訴人己
      ○○、庚○○、丁○○、丙○○○等4 人參加，且會議結
      論係記載: 土地所有權人要求上訴人編列追加預算送代表
      會同意後辦理徵收，及要求上訴人於年底前拆除下水道、
      柏油路，回復原狀，將土地交還地主等情，有上開協商會
      議紀錄及座談會議紀錄在卷可稽（見原審卷第26、29頁）
      ，足見上開會議及座談會並未經系爭共和段90地號、鹽新
      段80地號及81地號土地之全體共有人參加，且上開會議、
      座談會之結論均係與會之土地共有人對上訴人所為之要求
      ，而非上訴人與參加之土地共有人有達成任何協議，故上
      訴人主張依兩造於91年12月12日及93年11月4 日所達成之
      協議，上訴人應將系爭共和段90地號土地、系爭鹽新段80
      地號及81地號土地回復原狀云云，應屬無據。
（五）被上訴人能否向上訴人請求給付不當得利? 如可請求，其
      得請求之金額為何？
    1.按無法律上之原因而受利益，致他人受損害者，應返還其
      利益，民法第179 條前段定有明文。又依不當得利之法則
      請求返還不當得利，以無法律上之原因而受利益，致他人
      受有損害為其條件，故其得請求返還之範圍，應以對方所
      受之利益為限，非以請求人所受損害若干為準，無權占有
      他人土地，可以獲得相當於租金之利益為社會通常之觀念
      。又土地法第97條第1 項之所謂年息10% 為限，乃指租金
      之最高限額而言，並非必須照申報價額年息10% 計算之，
      且尚須斟酌基地之位置、工商繁榮程度、使用人利用基地
      之經濟價值、所受利益、彼等關係及社會感情等情事，以
      為決定，有最高法院61年台上字第1695號判例及68年台上
      字第371號判例可資參照。準此，上訴人既係無權占用系
      爭共和段90地號土地、系爭鹽新段80地號及81地號土地，
      被上訴人自得請求上訴人給付不當得利。
    2.查，上訴人係無權占用系爭共和段90地號土地上如附圖一
      所示編號１部分面積3.08平方公尺設置水溝及編號２部分
      面積25.13 平方公尺鋪設柏油路、系爭鹽新段80地號土地
      上如附圖二所示編號１部分面積102.22平方公尺鋪設柏油
      路及埋設下水道、暨系爭鹽新段81地號土地上如附圖二所
      示編號２部分面積62.58 平方公尺鋪設柏油路及埋設下水
      道，已如前述，故被上訴人依不當得利之法律關係，請求
      上訴人給付自起訴狀繕本送達日起回溯5 年（即90年10月
      28日起至95年10月27日止）之損害，並自95年10月28日起
      至返還土地之日止按月給付損害金，即屬有據。又上開3
      筆系爭土地自89年7 月起至96年1 月止之申報地價均為每
      平方公尺1,200 元。有地價謄本附卷可證（見本院卷二第
      132 至134 頁）。本院參酌上開3 筆系爭土地坐落在屏東
      縣新園鄉鹽埔村，其中系爭鹽新段80地號土地臨馬路，均
      非屬繁榮之商業區、且被上訴人自承附近無傳統市場、銀
      行、農會、漁會等，生活機能尚非便利，而上訴人無權占
      用上開3 筆系爭土地均係作為道路、下水道及水溝之用，
      非供營業收益之用等情，有本院勘驗現場筆錄、照片，及
      被上訴人所提出之現場圖、照片（見原審卷第110 至112
      頁、本院卷一第68至72頁、86頁、87頁、本院卷二第45至
      54頁）在卷可參，認依前述3 筆系爭土地之申報地價總價
      年息5%核定相當於租金之不當得利，較為適當，被上訴人
      逾此部分之請求，即屬無據，不予准許。
    3.按數人負同一債務或有同一債權，而其給付可分者，除法
      律另有規定或契約另有訂定外，應各平均分擔或分受之。
      其給付本不可分而變為可分者，亦同。民法第271 條定有
      明文。本件被上訴人丁○○、辛○○、庚○○、戊○○、
      己○○、丙○○○就系爭共和段90地號土地，於原審請求
      上訴人給付5 年之不當得利16,920元，此給付乃係可分，
      則依民法第271 條前段規定，被上訴人丁○○、辛○○、
      庚○○、戊○○、己○○、丙○○○係各請求上訴人給付
      每人2,820 元（16,920元÷6=2,820 元），又請求上訴人
      自95年10月28日起至返還土地之日止按月給付282 元，此
      給付乃係可分，則依民法第271 條前段規定，被上訴人丁
      ○○、辛○○、庚○○、戊○○、己○○、丙○○○係各
      請求上訴人給付每人請求之金額係每人47元（282 元÷6=
      47元）；被上訴人壬○○、丁○○、辛○○、庚○○，己
      ○○就鹽新段80地號土地，於原審請求上訴人給付5 年之
      不當得利61,332元，此給付乃係可分，則依民法第271 條
      前段規定，被上訴人辛○○、丁○○、己○○、庚○○、
      壬○○（被上訴人壬○○請求部分，業經原審判決駁回確
      定），於原審所請求之金額係每人12,266元（61,332元÷
      5= 12,266 元，小數點以下四捨五入），又請求上訴人自
      95年10月28日起至返還土地之日止按月給付1,022 元，此
      給付乃係可分，則依民法第271 條前段規定，被上訴人辛
      ○○、丁○○、己○○、庚○○、壬○○（被上訴人壬○
      ○請求部分，業經原審判決駁回確定）係各請求上訴人給
      付每人204 元（1,022 元÷5=204 元，小數點以下四捨五
      入）；被上訴人丁○○、庚○○、丙○○○就鹽新段81地
      號土地，於原審請求上訴人給付5 年之不當得利37,548元
      ，此給付乃係可分，則依民法第271 條前段規定，被上訴
      人丁○○、庚○○、丙○○○（被上訴人丙○○○請求部
      分，業經原審判決駁回確定），於原審所請求之金額係每
      人12,516元（37,548元÷3=12,516元），又請求上訴人自
      95年10月28日起至返還土地之日止按月給付983 元，此給
      付乃係可分，則依民法第271 條前段規定，被上訴人丁○
      ○、庚○○、丙○○○（被上訴人丙○○○請求部分，業
      經原審判決駁回確定），係各請求上訴人給付每人328 元
      （983 元÷3=328 元，小數點以下四捨五入）。
    4.被上訴人辛○○、庚○○、戊○○、丁○○、己○○、丙
      ○○○就系爭共和段90地號土地請求不當得利部分：
      查，上訴人無權占用系爭共和段90地號土地上如附圖一
        所示編號１部分面積3.08平方公尺設置水溝、編號２部
        分面積25.13 平方公尺鋪設柏油路，合計占用面積為28
        .21 平方公尺（3.08平方公尺+25.13平方公尺=28.21平
        方公尺），又系爭共和段90地號土地自89年7 月起至96
        年1 月止之申報地價均為每平方公尺1,200 元等情，已
        如前述，而被上訴人辛○○、庚○○、戊○○、丁○○
        、己○○、丙○○○均於89年1 月14日因分割繼承，而
        分別取得系爭共和段90地號土地應有部分6/60、6/60、
        6/60、6/60、6/60、1/2 等情，有土地登記謄本在卷可
        稽，且為兩造所不爭執，自堪認屬實。準此，上訴人因
        無權占用系爭共和段90地號土地28.21 平方公尺，每年
        可獲得利益為1,693 元（1,200 元×28.21 平方公尺×
        0.05=1,693元，小數點以下四捨五入），亦即每月可獲
        得利益為141 元（1,693 元÷12=141元，小數點以下四
        捨五入）。
      被上訴人辛○○、庚○○、戊○○、丁○○、己○○、
        丙○○○請求90年10月28日至95年10月27日止共5 年之
        不當得利，按其等應有部分計算結果，辛○○、庚○○
        、戊○○、丁○○、己○○可分別請求上訴人給付847
        元〔（1,693 元×5） ×6/60=847元，小數點以下四捨
        五入〕；丙○○○可請求上訴人給付4,230 元〔（1,69
        3 元×5） －（847 ×5）=4,230 元〕。又被上訴人辛
        ○○、庚○○、戊○○、丁○○、己○○、丙○○○於
        原審所請求之金額係每人2,820 元；原審判准之金額係
        每人1,975 元（11,848元÷6=1,975 元，小數點以下四
        捨五入），上開被上訴人就敗訴部分未聲明不服而告確
        定，則被上訴人辛○○、庚○○、戊○○、丁○○、己
        ○○分別請求上訴人給付5 年之不當得利金額在847 元
        範圍內，及被上訴人丙○○○請求上訴人給付5 年之不
        當得利金額在1,975 元範圍內，均為有理由。
      被上訴人辛○○、庚○○、戊○○、丁○○、己○○、
        丙○○○請求上訴人給付95年10月28日起至返還系爭共
        和段90地號土地日止，每月之不當得利，按其等應有部
        分計算結果，辛○○、庚○○、戊○○、丁○○、己○
        ○可分別請求上訴人給付14元（141 元×6/60=14 元，
        小數點以下四捨五入）；丙○○○可請求上訴人給付71
        元〔141 元－（14×5）=71元〕。又被上訴人辛○○、
        庚○○、戊○○、丁○○、己○○、丙○○○於原審所
        請求之金額係每人47元；原審判准之金額係每人33元（
        197 元÷6=33元，小數點以下四捨五入），上開被上訴
        人就敗訴部分未聲明不服而告確定，則被上訴人辛○○
        、庚○○、戊○○、丁○○、己○○分別請求上訴人給
        付每月之不當得利金額在14元範圍內，及被上訴人丙○
        ○○請求上訴人給付每月之不當得利金額在33元範圍內
        ，均為有理由。
    5.被上訴人辛○○、丁○○、己○○、庚○○就系爭鹽新段
      80地號土地請求不當得利部分:
      查，上訴人無權占用系爭鹽新段80地號土地上如附圖二
        所示編號１部分，面積102.22平方公尺，又系爭鹽新段
        80地號土地自89年7 月起至96年1 月止之申報地價均為
        每平方公尺1,200 元等情，已如前述，而被上訴人辛○
        ○及丁○○均於89年1 月14日因分割繼承，而分別取得
        系爭鹽新段80地號土地應有部分6/60、6/60；被上訴人
        己○○於90年9 月26日因分割繼承而取得系爭鹽新段80
        地號土地應有部分6/60；被上訴人庚○○分別於77年11
        月、89年1 月間取得系爭鹽和段80地號土地應有部分1/
        12、1/60，再於94年6 月23日取得應有部分6/60，合計
        應有部分為1/5 等情，有土地登記謄本在卷可稽，且為
        兩造所不爭執，自堪認屬實。準此，上訴人因無權占用
        系爭鹽新段80地號土地102.22平方公尺，每年可獲得利
        益為6,133 元（1,200 元×102.22平方公尺×0.05=6,1
        33元，小數點以下四捨五入），即每月可獲得利益為51
        1 元（6,133 元÷12=511元，小數點以下四捨五入），
        亦即每日可獲得利益為17元（511 元÷30=17 元，小數
        點以下四捨五入）。
      被上訴人辛○○、丁○○、己○○請求90年10月28日至
        95年10月27日止共5 年之不當得利，按其等應有部分計
        算結果，可分別請求上訴人給付3,067 元〔（6,133 元
        ×5） ×6/60=3,067元，小數點以下四捨五入〕；庚○
        ○可請求上訴人給付3,893 元｛〔（6,133 元×5） ×
        6/60〕+ 〔6,133 元+ （511 ×4）+（17×5） 〕×6/
        60=3,893元〕，小數點以下四捨五入｝。又被上訴人辛
        ○○、丁○○、己○○、庚○○於原審所請求之金額係
        每人12,266元；原審判准之金額係每人5,367 元（21,4
        66元÷4=5,367 元，小數點以下四捨五入），上開被上
        訴人就敗訴部分未聲明不服而告確定，則被上訴人辛○
        ○、丁○○、己○○分別請求上訴人給付5 年之不當得
        利金額在3,067 元範圍內，及被上訴人庚○○請求上訴
        人給付5 年之不當得利金額在3,893 元範圍內，均為有
        理由。
      被上訴人辛○○、丁○○、己○○、庚○○請求上訴人
        給付95年10月28日起至返還系爭鹽和段80地號土地日止
        ，每月之不當得利，按其等應有部分計算結果，辛○○
        、丁○○、己○○可分別請求上訴人給付51元（511 元
        ×6/60=51 元，小數點以下四捨五入）；庚○○可請求
        上訴人給付102 元（511 元×1/5=102 元，小數點以下
        四捨五入）。又被上訴人辛○○、丁○○、己○○、庚
        ○○，於原審所請求之金額係每人204 元；原審判准之
        金額係每人90元（358 元÷4=90元，小數點以下四捨五
        入），上開被上訴人就敗訴部分未聲明不服而告確定，
        則被上訴人辛○○、丁○○、己○○分別請求上訴人給
        付每月之不當得利金額在51元範圍內，及被上訴人庚○
        ○請求上訴人給付每月之不當得利金額在90元範圍內，
        均為有理由。
    6.被上訴人庚○○及丁○○就系爭鹽新段81地號土地請求不
      當得利部分：
      查，上訴人無權占用系爭鹽新段81地號土地上如附圖二
        所示編號２部分面積62.58 平方公尺，又系爭鹽新段81
        地號土地自89年7 月起至96年1 月止之申報地價均為每
        平方公尺1,200 元等情，已如前述，而被上訴人庚○○
        及丁○○均於79年間因分割，而分別取得系爭鹽新段81
        地號土地應有部分3/8 、1/8 等情，有土地登記謄本在
        卷可稽，且為兩造所不爭執，自堪認屬實。準此，上訴
        人因無權占用系爭鹽新段81地號土地62.58 平方公尺，
        每年可獲得利益為3,755 元（1,200 元×62.58 平方公
        尺×0.05=3,755元，小數點以下四捨五入），即每月可
        獲得利益為313 元（3,755 元÷12=313元，小數點以下
        四捨五入）。
      被上訴人庚○○及丁○○請求90年10月28日至95年10月
        27日止共5 年之不當得利，按其等應有部分計算結果，
        被上訴人庚○○可請求上訴人給付7,041 元〔（3,755
        元×5） ×3/8=7,041 元，小數點以下四捨五入〕；丁
        ○○可請求上訴人給付2,347 元〔（3,755 元×5） ×
        1/8=2,347 元，小數點以下四捨五入〕。又被上訴人庚
        ○○及丁○○於原審所請求之金額係每人12,516元；原
        審判准之金額係每人6,571 元（13,142元÷2=6,571 元
        ），上開被上訴人就敗訴部分未聲明不服而告確定，則
        被上訴人庚○○及丁○○分別請求上訴人給付5 年之不
        當得利金額在6,571 元、2,347 元範圍內，均為有理由
        。
      被上訴人庚○○及丁○○請求上訴人給付95年10月28日
        起至返還系爭鹽和段81地號土地日止，每月之不當得利
        ，按其等應有部分計算結果，庚○○可請求上訴人給付
        117 元（313 元×3/8=117 元，小數點以下四捨五入）
        ；丁○○可請求上訴人給付39元（313 元×1/8=39元，
        小數點以下四捨五入）。又被上訴人庚○○、丁○○，
        於原審所請求之金額係每人328 元；原審判准之金額係
        每人110 元（219 元÷2=110 元，小數點以下四捨五入
        ），上開被上訴人就敗訴部分未聲明不服而告確定，則
        被上訴人庚○○、丁○○分別請求上訴人給付每月之不
        當得利金額在110 元、39元範圍內，均為有理由。
六、綜上所述，被上訴人本於民法第767 條之規定及不當得利之
    法律關係，請求: (一)上訴人應將系爭共和段90地號土地如附
    圖一所示編號１部分面積3.08平方公尺土地上水溝及編號２
    面積25.13 平方公尺柏油路等地上物除去後，將土地返還予
    被上訴人丁○○、辛○○、庚○○、戊○○、己○○、丙○
    ○○，並應分別給付被上訴人丁○○、辛○○、庚○○、戊
    ○○、己○○、丙○○○847 元、847 元、847 元、847 元
    、847 元、1,975 元，及均自96年7 月25起至清償日止按週
    年利率5%計算之利息，暨自95年10月28日起至返還上開土地
    之日止按月分別給付別給付被上訴人丁○○、辛○○、庚○
    ○、戊○○、己○○、丙○○○14元、14元、14元、14元、
    14元、33元。(二)上訴人應將鹽新段80地號如附圖二所示編號
    １部分，面積102.22平方公尺之柏油路及下水道等除去後，
    將土地返還予被上訴人壬○○、丁○○、辛○○、庚○○，
    己○○，並應分別給付被上訴人丁○○、辛○○，己○○、
    庚○○3,067 元、3,067 元、3,067 元、3,893 元，及均自
    96年7 月25日起至清償日止按週年利率5%計算之利息，暨自
    95年10月28起至返還上開土地之日止按月分別給付被上訴人
    丁○○、辛○○，己○○、庚○○51元、51元、51元、90元
    。(三)上訴人應將鹽新段81地號如附圖二所示編號２部分，面
    積62.58 平方公尺之柏油路及下水道等除去後，將土地返還
    予被上訴人丁○○、庚○○、丙○○○，並應分別給付被上
    訴人庚○○、丁○○6,571 元、2,347 元，及均自96年7 月
    25日起至清償日止按週年利率5%計算之利息，並自95年10月
    28日起至返還上開土地之日止按月分別給付被上訴人庚○○
    、丁○○110 元、39元，均為有理由，應予准許。逾此所為
    請求，為無理由，應予駁回。至於被上訴人敗訴部分，其假
    執行之聲請失所附麗，應併予駁回。原審就超過上開應准許
    部分（除已確定部分外），為上訴人敗訴之判決，並為假執
    行之宣告，自有未洽。上訴意旨就此部分指摘原判決不當，
    求予廢棄改判，為有理由。至於上開應准許部分，原審判命
    上訴人給付，並為假執行之宣告，核無違誤，上訴意旨，就
    此部分，仍執陳詞，指摘原判決不當，求予廢棄，為無理由
    ，應駁回其上訴。
七、本件事證已臻明確，兩造其餘攻擊防禦方法於本件判決結果
    不生影響，故不再一一論述，併此明。
八、據上論結，本件上訴為一部有理由，一部無理由，依民事訴
    訟法第450 條、第449 條第1 項、第79條、第85條第1 項前
    段，判決如主文。
中    華    民    國    98    年    5    月    27   日
                            民事第三庭
                                審判長法官  張國彬
                                法      官  吳登輝
                                法      官  鄭月霞
以上正本證明與原本無異。
本件不得上訴。
中    華    民    國    98    年    5    月    27   日
                                書  記  官  吳新貞
附表一（系爭共和段90地號土地部分）
┌─┬────┬────┬──────┬─────┐
│編│共 有 人│        │上訴人應給付│上訴人應給│
│  │姓    名│應有部分│被上訴人5 年│付被上訴人│
│號│即被上訴│        │不當得利之總│每月不當得│
│  │人姓名  │        │金額        │利之金額（│
│  │        │        │            │自95年10月│
│  │        │        │            │28日起）  │
├─┼────┼────┼──────┼─────┤
│1.│丁○○  │ 6/60   │   847元    │   14元   │
├─┼────┼────┼──────┼─────┤
│2.│辛○○  │ 6/60   │   847元    │   14元   │
├─┼────┼────┼──────┼─────┤
│3.│庚○○  │ 6/60   │   847元    │   14元   │
├─┼────┼────┼──────┼─────┤
│4.│戊○○  │ 6/60   │   847元    │   14元   │
├─┼────┼────┼──────┼─────┤
│5.│己○○  │ 6/60   │   847元    │   14元   │
└─┴────┴────┴──────┴─────┘
附表二（系爭鹽新段80地號土地部分）
┌─┬────┬────┬──────┬─────┐
│編│共 有 人│        │上訴人應給付│上訴人應給│
│  │姓    名│應有部分│被上訴人5 年│付被上訴人│
│號│即被上訴│        │不當得利之總│每月不當得│
│  │人姓名  │        │金額        │利之金額（│
│  │        │        │            │自95年10月│
│  │        │        │            │28日起）  │
├─┼────┼────┼──────┼─────┤
│1.│辛○○  │ 6/60   │  3,067元   │   51元   │
├─┼────┼────┼──────┼─────┤
│2.│丁○○  │ 6/60   │  3,067元   │   51元   │
├─┼────┼────┼──────┼─────┤
│3.│己○○  │ 6/60   │  3,067元   │   51元   │
├─┼────┼────┼──────┼─────┤
│  │        │90年10月│            │          │
│4.│庚○○  │28日至94│  3,893元   │          │
│  │        │年6月22 │            │          │
│  │        │日期間之│            │          │
│  │        │應有部分│            │          │
│  │        │為6/60，│            │          │
│  │        │94年6月 │            │          │
│  │        │23日再取│            │          │
│  │        │得應有部│            │          │
│  │        │分6/60，│            │          │
│  │        │合計應有│            │          │
│  │        │部分為1/│            │          │
│  │        │5       │            │          │
└─┴────┴────┴──────┴─────┘
附表三（系爭鹽新段81地號土地部分）
┌─┬────┬────┬──────┬─────┐
│編│共 有 人│        │上訴人應給付│上訴人應給│
│  │姓    名│應有部分│被上訴人5 年│付被上訴人│
│號│即被上訴│        │不當得利之總│每月不當得│
│  │人姓名  │        │金額        │利之金額（│
│  │        │        │            │自95年10月│
│  │        │        │            │28日起）  │
├─┼────┼────┼──────┼─────┤
│1.│丁○○  │ 1/8    │  2,347元   │  39元    │
└─┴────┴────┴──────┴─────┘


司法院資訊處製作；財團法人民間司法改革基金會備份。
